【裁判字號】    90,上易,3073
【裁判日期】    901219
【裁判案由】    詐欺
【裁判全文】
臺灣高等法院刑事判決                            九十年度上易字第三七三號
    上  訴  人
    即  被  告  丁○○
    選任辯護人  林月雪
                江鶴鵬
右上訴人因詐欺案件，不服臺灣臺北地方法院八十九年度易字第二四七四號，中華民
國九十年八月七日第一審判決（起訴案號：臺灣臺北地方法院檢察署八十九年度偵字
第一四六二一號）提起上訴，本院判決如左：
    主  文
原判決撤銷。
丁○○連續意圖為自己不法之所有，以詐術使人將本人之物交付，處有期徒刑伍月，
如易科罰金，以佰元折算壹日。
    事  實
一、丁○○意圖為自己不法之所有，並基於概括犯意，自民國七十九年間起（起訴書
    誤載為八十五年六月間），明知與先生甲○○離婚後，二人所生子女均由甲○○
    扶養，竟連續向友人乙○○偽稱：「因先生對家庭不負責任，須扶養小孩及負擔
    家中費用開銷」、「小孩需要補習費、生活費」等語，同時言明經濟好轉時立即
    返還，致乙○○陷於錯誤，自七十九年間起至八十四年間止，先後多次交付丁○○現金，共計新台幣（下同）一百萬元。嗣因丁○○久未清償，經乙○○催討後
    ，丁○○始於八十五年六月十五日簽發五張面額均為二十萬元之本票交付乙○○
    ，作為借款憑證。迨乙○○持向臺灣臺北地方法院聲請支付命令，因丁○○於本
    票發票人處簽署「張莉玉」，經該院以發票人姓名不符，裁定駁回聲請，乙○○
    始知受騙。
二、案經乙○○訴請台灣台北地方法院檢察署檢察官偵查起訴。
    理  由
一、訊據被告即上訴人丁○○固坦承於八十五年六月十五日簽發五張面額均為二十萬
    之本票交付乙○○之事實，惟矢口否認有詐欺犯行，辯稱：從未向乙○○借錢，
    八十五年六月十五日係遭乙○○強押、恐嚇、脅迫，始簽發五張面額均為二十萬
    元之本票，乃因與乙○○為朋友關係，遂僅向警局備案等語。經查：
（一）被告自七十九年至八十四年間止，陸續以「因先生對家庭不負責任，須扶養小
      孩及負擔家中費用開銷」、「小孩需要補習費、生活費」等語，向告訴人乙○○借款後，均未清償。及至八十五年六月十五日，始簽發一百萬元本票作為借
      款憑證，該等本票屆期均未兌現等情，業據告訴人於偵查、原審及本院調查時
指訴綦詳，復有本票五紙在卷可稽。而告訴人於八十八年十一月間持被告簽發
      之本票向臺灣臺北地方法院聲請支付命令，經該院以「經核發票人為張莉玉持
      以向丁○○請求，於法無據」，駁回聲請，有該院八十八年促字第五一四四四
      號民事裁定在卷為憑（見本院卷）。則依常情判斷，倘被告係遭告訴人強押、
      恐嚇、脅迫，始簽發本票，被告豈有未向警局報案，並任由告訴人行使該等本
      票權利之理？又原審函詢台北市政府警察局大同分局建成派出所被告有無備案
      ，經該分局以九十年六月五日北市警同分刑字第九０六一八九九六００號函稱
      並無被告於八十五年六月十四日或六月十五日向該所報案之紀錄。雖本院函詢
      臺北市政府警察局大同分局有關受理被告備案程序及保存期限，該分局以九十
      年十月三十一日北市警同分刑字第九○六三三○一二○○號函載稱：「經查本
      局各外勤單位執勤臺基本簿冊保存年限乙覽表，其受理民眾報案紀錄簿（員警
      工作紀錄簿）檔存年限為五年，惟查本分局建成派出所於八十九年十二月間，
      因房舍失修致儲藏室淹水，導致民眾備案紀錄簿泡水後不堪使用。」（見本院
      卷）致被告是否曾向警局備案無從查明。惟被告若未積欠告訴人金錢，並無端
      遭告訴人強押簽發高達一百萬元之本票，被告自不可能僅向警局備案而已。且
      被告之夫甲○○於案發時迄今均為現職警員，復於本院調查時證稱：「當時我
      與丁○○正離婚中，但我們還是住在一起，我是因為她名下有房子不能辦理公
      教貸款才與她離婚，並不是真正離婚。」以甲○○身為警員，並與被告為實質
      夫妻關係，自無於得知被告遭告訴人強押簽發本票時，未依法追究告訴人之理
      。告訴人指稱被告以「因先生對家庭不負責任，須扶養小孩及負擔家中費用」
      等語，陸續借款一百萬元未還，始簽發本票，應堪採信。被告辯稱係遭告訴人
      強押、脅迫簽發本票，要無可採。至證人甲○○於本院調查時證稱：「丁○○
      打電話告訴我說她在前晚十一點多時，乙○○帶兩男一女到白玉樓恐嚇她，並
      帶她到乙○○家裡簽本票，我本來想幫她依法處理，但我太太說彼此都是同事
      關係，堅持不要把事情弄大，我只好同意她的說法息事寧人。」（見本院九十
      年十月九日訊問筆錄）惟甲○○與被告係夫妻關係，已有偏頗被告之虞。且被
      告與乙○○並非至親好友，倘係遭被告強押簽發本票，自無息事寧人之可能，
    甲○○證言應係迴護被告之詞。另證人丙○○於本院調查時證稱：「八十五年
      六月十四日或十五日那天約十二點鐘我送客人出來時，剛好看到丁○○在外面
      與二男二女拉拉扯扯，我有喊叫她在幹嘛，她回頭瞄我一眼，但沒有回應我，
      我就上樓去了。隔天我問她昨天還沒下班你在幹什麼，她說她昨天被綁架，同
      時被押著簽本票，我問她你有沒有報案，她說有，她也叫我去公司不要讓太多
      人知道。」（見本院九十年十月九日訊問筆錄）惟依證人丙○○證言，僅能證
      明被告與告訴人曾有互相拉扯，尚無從認定告訴人有脅迫被告簽發本票之行為
      ，自不得為被告有利之依據。
（二）查被告夫妻離婚後，仍同居一處，所生子女亦由甲○○扶養，被告竟向告訴人
      言稱「因先生對家庭不負責任，須扶養小孩及負擔家中費用」等語，致告訴人
      陷於錯誤出借款項，被告自有施用詐術。再告訴人以被告簽發之本票向臺灣臺
      北地方法院聲請支付命令，經該院以發票人為「張莉玉」，與被告姓名不符，
      駁回聲請，已如前述。倘告訴人知悉被告並非簽署真實姓名，自不可能據以聲
      請支付命令。顯見告訴人於本院調查時指稱：與被告均為白玉樓酒店同事，平
  日係以藝名相稱，不知被告真實姓名為何等語，應屬實情。則被告於向告訴人
      借得金錢後，未依約償還，迨告訴人要求簽發本票做為憑證時，被告竟於本票
      上簽署假名「張莉玉」，益見被告自始毫無清償之意，並於向告訴人借款時即
      有不法所有之意圖。事證明確，被告犯行堪以認定。
二、核被告所為，係犯刑法第三百三十九條第一項之詐欺罪。被告先後多次所為，時
    間緊接，犯罪構成要件相同，顯係基於概括犯意為之，應依連續犯規定論以一罪
    ，並加重其刑。
三、公訴人於原審辯論時另稱：被告於八十五年六月十五日簽發本票時，故意將姓名
    寫成張「莉」玉，且身分證統一編號亦填寫錯誤，另涉犯刑法第二百零一條第一
    項之偽造有價證券罪嫌，公訴意旨漏未論列該法條等語（見原審卷第八二頁）。
    按法院不得就未經起訴之犯罪審判，刑事訴訟法第二百六十八條定有明文。本件
    起訴書犯罪事實欄固載有被告簽發金額各二十萬元之本票五張，然未記載被告故
    意將名字、身分證統一編號寫錯偽造本票之犯罪事實，足見公訴人就被告涉嫌偽
    造有價證券部分之犯罪事實，並未起訴。再告訴人於原審審理時結稱：被告簽發
    本票後，就沒有再借錢予被告，是因被告都沒有清償，才另外請被告簽發本票等
    語（見原審卷第五九、六○頁），顯見被告係於詐得告訴人金錢後，因告訴人要
    求，始另行簽發本票，自與本件詐欺犯行無裁判上一罪關係。則被告涉嫌偽造有
    價證券罪部分，既未經起訴，復與上開有罪部分無裁判上一罪之關係，本院自無
    從一併審理，併此敘明。
四、原審論罪科刑，固非無見。惟告訴人之告訴，係以使被告受刑事追訴為目的，是
    以告訴人所指，仍應調查其他證據，足認與事實相符，始得據為被告有罪判決之
    依據。本件告訴人固指訴出借被告二百七十萬元左右（確實金額無法認定），惟
    被告僅簽發一百萬元本票，做為向告訴人借款之憑證，依卷內事證，亦無證據足
    認被告有向告訴人詐得二百七十萬元左右款項之事實，自應認定被告行詐所得為
    一百萬元。原審認被告共詐得二百七十萬元左右，要屬無據。被告上訴意旨，否
    認犯罪，固無可取。然原判決既有可議，自應由本院撤銷改判。爰審酌被告犯罪
    動機、目的、手段、所生危害及犯罪後態度等一切情狀，量處如主文第二項所示
    之刑，並諭知易科罰金之折算標準，以示懲儆。
五、被告丁○○經合法傳喚，無正當理由不到庭，爰不待其陳述，逕行判決。
據上論斷，應依刑事訴訟法第三百六十九條第一項前段、第三百六十四條、第二百九
十九條第一項前段、第三百七十一條，刑法第五十六條、第三百三十九條第一項、第
四十一條第一項前段，罰金罰鍰提高標準條例第一條前段，判決如主文。
本案經檢察官林炳雄到庭執行職務。
中      華      民      國      九十      年      十二    月    十九    日
                              臺灣高等法院刑事第十四庭
                                  審判長法  官  陳  祐  輔
                                        法  官  蔡  國  在
                                        法  官  陳  國  文
右正本證明與原本無異。
檢察官如不服本判決應於收受送達後十日內向本院提出上訴書狀，其未敘述上訴之理
由者並得於提起上訴後十日內向本院補提理由書（均須按他造當事人之人數附繕本）
。
被告不得上訴。
                                        書記官  蔡  棟  樑
中      華      民      國     九十     年    十  二    月    十  九    日
附錄：本案論罪科刑法條全文
刑法第三百三十九條第一項：
意圖為自己或第三人不法之所有，以詐術使人將本人或第三人之物交付者，處五年以
下有期徒刑、拘役或科或併科一千元以下罰金。
以前項方法得財產上不法之利益或使第三人得之者亦同。
前二項之未遂犯罰之。


司法院資訊處製作；財團法人民間司法改革基金會備份。
